臺灣高等法院刑事判決　　　　　　　　　　　　九十二年度重上更(四)字第二七號
　　上 訴 人即
　　自　訴　人　益航股份有限公司
　　　　　　　　（原名：益壽航業股份有限公司）
　　代　表　人　丙○○
　　自訴代理人　俞清松律師
　　　　　　　　葉宏基律師
　　上　訴　人
　　即　被　告　乙○○
　　上 列 一人
　　選任辯護人　林螢秀律師
　　上　訴　人
　　即　被　告　丁○○　男　民.
　　　　　　　　　　　　身分證.
　　　　　　　　　　　　籍設嘉.
上列上訴人因侵占等案件，不服臺灣臺北地方法院82年度自字第
1485號，中華民國83年8 月17日、同年月31日第一審判決（併案
案號：臺灣臺北地方法院檢察署81年度偵字第26954號、27268號
及83年度偵字第996號），提起上訴，經判決後，由最高法院第4
次發回更審，本院判決如下：
    主  文
原判決關於乙○○、丁○○部分撤銷。
乙○○共同商業負責人連續以明知為不實之事項，而記入帳冊，
處有期徒刑壹年。
丁○○意圖為自己不法之所有，而侵占對於業務上所持有之物，
處有期徒刑壹年陸月；減為有期徒刑玖月。又共同商業負責人連
續以明知為不實之事項，而記入帳冊，處有期徒刑陸月。應執行
有期徒刑壹年。
    事  實
一、乙○○、丁○○原分別係台北市○○○路○段27號7樓益航股
    份有限公司（原名益壽航業股份有限公司，下稱益航公司，
    設址地點已改在台北市○○○路○段237號14樓）之董事長、
    常務董事，乙○○主管公司業務營運；丁○○則負責資金籌
    措及保管股票，均為從事業務之人，乙○○並為商業負責人
    。民國79年5 月中旬，丁○○因自身向丙種金主墊款購買股
    票，需提供泰豐輪胎股份有限公司股票（下稱泰豐股票）以
    為擔保，竟意圖為自己不法之所有，將業務上所保管益航公
    司所有之泰豐股票270 萬股（計2千7百張）侵占入己，並將
    其中2280張泰豐股票交付金主以資擔保。旋因股價下跌，丁○○復未繳足保證金成數，致遭丙種金主張子露、黃逸真斷
    頭，賣出全數質押之泰豐股票2280張，丁○○遂於79年5 月
    23日告知益航公司董事長乙○○其侵占股票之事，並返還其
    中未交付金主擔保之泰豐股票420 張予益航公司。嗣因益航
    公司董事會召開在即，為恐消息曝光引起股東恐慌，影響公
    司營運，乙○○乃未揭露丁○○侵占之事，並於79年5 月底
    ，與丁○○共同代表益航公司，以公司週轉為由，向不知情
    之甲○○（因病經本院另案裁定停止訴訟）借用泰豐股票
    228 萬股，同時約定每年本於所借股票而無償增資配股之泰
    豐股票仍歸甲○○所有，並於每年更換借股約定書，遇有會
    計師查帳時，則將股票暫時交回益航公司查核，通過查核後
    再交還甲○○。甲○○隨即以其外孫高育民之名義，出資購
    買泰豐股票，並將2300張股票交付乙○○、丁○○（由高育
    民於79年5月31日，向台灣證券集保股份有限公司領出）。
    二人即另基於共同之概括犯意聯絡，推由不知情之順邦證券
    股份有限公司（現改名為太祥證券股份有限公司，下稱太祥
    公司）人員高誼玲將前開借來之股票存入益航公司所開立之
    集中保管帳戶內，使不知情之太祥公司人員將該不實之事項
    登載於益航公司之股票集保存摺內（即將借來之泰豐股票登
    載為益航公司所有）。乙○○、丁○○復將該集保存摺及益
    航公司印鑑章交由甲○○保管以資擔保，並授權甲○○於借
    貸期限屆至時，得使用所保管之益航公司印鑑章及集保存摺
    ，將出借之股票連同無償增資配股領回。迨二人完成借貸上
    開股票之相關手續後，自79年6月底至82年6月底，明知上開
    230萬股泰豐股票及每年持有增資配股（包括80年配股34200
    0股、81年配股262000股）係借貸而來，並非益航公司實際
    資產，竟連續以益航公司不實之集保存摺，提供不知情之會
    計人員在業務上作成財務報表之文書內，於資產負債表項目
    所列泰豐股票持股數目，不實登載包含上開借貸股票數目，
    計於79年6月30日登載持有泰豐股票559萬1千股；於79 年12
    月31日登載持有泰豐股票559萬1千股；於80年6月3日登載持
    有泰豐股票509萬1千股；於80年12月31日登載持有泰豐股票
    511萬7150股；於81年6 月30日登載持有泰豐股票284萬3150
    股；於81年12月31日登載持有泰豐股票394 萬1464股；於82
    年6月30日登載持有泰豐股票311萬1464股等不實事項，再以
    該不實之集保存摺及財務報表供會計師查核，足以生損害於
    益航公司及其他股東權益。嗣至82年10月31日約定償還甲○○所借上開泰豐股票之期限屆至，甲○○因乙○○、丁○○
    未予談妥續借或償還股票，乃於82年11月2 日將出借之泰豐
    股票連同增資配股之股票共288 萬4000股領回，並於82年11
    月5、6、8日分批出售，始為82年1 月6日改選之益航公司新
    任董監事發現上情。
二、案經乙○○、丁○○於犯罪未發覺前之82年11月9 日向台灣
    台北地方法院檢察署檢察官具狀自首，嗣益航公司於偵查中
    之82年12月6日向原審法院提起自訴。
    理  由
一、訊據上訴人即被告乙○○矢口否認有何違反商業登記法犯行
    ；上訴人即被告丁○○則矢口否認有何業務侵占及違反商業
    登記法犯行。被告乙○○辯稱：同案被告丁○○向其坦承挪
    用公司股票，因股東會召開在即，若此事爆發，益航公司之
    股價會大幅下跌，其立於董事長之立場，就是要救益航公司
    ，同案被告丁○○表示甲○○有泰豐股票，乃以被告丁○○
    個人向甲○○借用泰豐股票，該等股票，已因消費借貸移轉
    為益航公司所有，則於益航公司集保存摺及財務報表上記載
    該項資產，自無不實，其亦未指示會計人員製作財務報表，
    自難成立違反商業登記法之犯行云云。被告丁○○則辯稱：
    當時僅是將所保管益航公司之泰豐股票暫時借用交付丙種金
    主保證之用，其本意在等股票行情穩定後，將股票返還益航
    公司，嗣因股市無量下跌，質押之股票遭金主斷頭，致無法
    取回，其為益航公司付出甚多，使益航公司轉虧為盈，並投
    入大量資金，並無將泰豐股票占為己有之意圖，自不構成業
    務侵占之罪。再者，其並未插手益航公司財務報表之製作，
    自無可能違反商業會計法云云。
二、惟查：
  (一)右揭被告乙○○、丁○○原分別係益航公司董事長、常務董
    事，被告乙○○負責業務營運，被告丁○○負責資金籌措及
    保管股票，嗣被告乙○○於79年5 月中旬挪用由其保管之益
    航公司所有泰豐股票228萬股，並於同年5月23日告知被告乙○○，被告乙○○因益航公司董事會召開在即，為恐消息曝
    光，引起股東恐慌影響公司營運，乃未揭露被告丁○○侵占
    之事，並與被告丁○○於79年5 月底，共同代表益航公司以
    公司週轉為由，向甲○○借用泰豐股票存入益航公司集保存
    摺，以應會計師查帳，並將集保存摺及益航公司印章交甲○○保管之事實，業據被告乙○○於偵查中坦承：「借股票時
    是丁○○拉我去借，我們當時股東會要召開，董監事要改選
    ，我為了公司利益才答應用公司名義去借」等語（見偵查卷
    第85頁背面）；於原審時供稱：「我知甲○○先生有買股票
    ，跟他借來補，因為丁○○為公司很盡心盡力，所以我不能
    把他送法辦，七月下旬，我們一起去跟甲○○商量，他叫公
    司出面借，要寫授權書和開本票，這件事不能讓別人知道，
    只暫時借的」等語（見原審卷 (一）第98頁背面）。被告乙○○至本院上訴審調查時仍供稱：「原判決事實（即原審判
    決認定益航公司借用之事實）是對的，丁○○是借用公司股
    票後，因召開股東會在即，才覓甲○○願借股票，但條件是
    以公司名義借才借出股票先歸還給公司，所以公司報表將上
    述股票填報公司所有」等語（見本院上訴審卷第58頁）。另
    被告丁○○於偵查中供稱：乙○○於偵查中所說是事實。79
    年6 月間，因股市崩盤，我向公司挪用了泰豐股票2千2百80
    張等語（見偵查卷第86頁）；於本院上訴審亦供稱：「原判
    決認定的事實是對的，當時協助公司短期理財及保管股票，
    因自己股票資金週轉不靈才將保管之股票暫時質押給金主，
    等好轉再贖回」等語（見本院上訴審卷 (一）第57頁背面）
    ，核與共同被告甲○○於原審及本院歷次調查、審理中供述
    情節相符。再者，被告丁○○於本院調查時亦供稱當時係被
    丙種金主張子露、黃逸真斷頭等語，經查黃逸真確有其人，
    有戶政資料在卷可按，雖經本院傳拘無著，惟查79年4、5月
    間，當時股票市場行情發行量加權股價指數及泰豐股票股價
    ，79年4月2 日為1萬1千1百63點49點，泰豐股票股價收盤價
    則為3百50元；同年4月28日為9665點50點，泰豐股票股價收
    盤價則為4百零5元；同年5 月21日則為6992點89點，泰豐股
    票股價收盤價則僅剩2百11元，迄至同年6月11日為5933點74
    點，至於泰豐股票股價收盤價則僅剩96元，此有台灣證券交
    易所股份有限公司91年10月21日台證（91）監字第025135號
    函附卷可證（附於本院更三審卷(二)），由該期間股價變動情
    形以觀，可知被告丁○○自首狀所稱其當時因自身向丙種金
    主墊款購買股票，需提供泰豐股票交付金主以資擔保，又因
    股價下跌，未繳足保證金成數，致遭丙種金主斷頭，賣出全
    數泰豐股票等情，並非無據，從而被告丁○○自首所稱其因
    而未得董事會同意，挪用益航公司所有泰豐公司股票以交付
    金主等請，應非虛構。此外，復有79年5 月23日聲明書、81
    年7 月23日聲明書、82年1月1日約定書、82年1月1日授權書
    、82年1月1日借用證、本票、益航公司印鑑證明、集保存摺
    影本、查核報告書、財務報表、客戶領回憑單、有價證券對
    帳單及證券劃撥領回清單等影本在卷可資佐證。被告乙○○
    、丁○○此部分之自白，核與事實相符，堪予採認。
  (二)按侵占罪為即成犯，凡對自己持有之他人所有物，有變易持
    有為所有之意思時，即應構成犯罪。本件被告丁○○未經益
    航公司同意，即擅自將持有之益航公司股票交付自身金主供
    做擔保，顯有將其持有他人之物變易為自己所有之意思，自
    已構成侵占罪。被告丁○○雖辯稱：僅係暫時借用，並無不
    法所有之意圖，顯無可採。
  (三)被告甲○○確係以其外孫高育民之名義，出資購買泰豐股票
    ，由高育民於79年5 月31日，向台灣證券集保股份有限公司
    領出，將2千3百張股票借予被告乙○○、丁○○所代表之益
    航公司，並囑由不知情之證券公司職員辦理相關手續，此亦
    經證人高育民於本院更(三)審調查時證述明確（本院更(三)審卷
    (一)90年2 月26日訊問筆錄）。再依卷附82年1月1日書立之授
    權書及借用證所示，系爭泰豐股票之借用人均係以益航公司
    名義立具，借用人並蓋有益航公司及董事長乙○○私章，顯
    見上開泰豐股票係被告乙○○、丁○○二人以益航公司名義
    向甲○○借用，而非被告丁○○個人向甲○○所借至灼。被
    告乙○○辯稱：係被告丁○○個人向甲○○借來泰豐股票以
    歸還益航公司，該股票所有權已因消費借貸移轉益航公司，
    自屬益航公司所有，殊無可採。又被告丁○○嗣後改稱：係
    其私人向甲○○借來償還益航公司，亦屬迴護被告乙○○之
    詞，不足採信。
  (四)被告乙○○、丁○○二人以益航公司名義向甲○○借來上開
    股票，雖已存入益航公司之集保帳戶內，然該集保存摺及公
    司印鑑均歸甲○○保管，股票之股利亦屬甲○○所有，顯見
    益航公司並未實際取得該股票之所有權。按證券集保存摺係
    原始憑證性質，用以製作記帳憑證，記入帳冊，據以製作財
    務報表，以因應會計師查帳。本案被告丁○○於自首狀坦承
    ：「因益航公司董監事屆期改選及會計師例行查帳在即，被
    告丁○○乃向甲○○商借泰豐公司股票2 百28萬股（實際存
    入2 百30萬股）以為因應，亦將所借股票連同益航公司原有
    泰豐公司股票一併轉入集保公司」等語，則被告丁○○、乙○○既知借來之泰豐股票並非益航公司所有，竟利用不知情
    之太祥公司人員將該等向甲○○借來之股票登載於益航公司
    之集保存摺內，用以製作記帳憑帳，記入帳冊，據以編製財
    務報表，以供會計師查核，被告乙○○、丁○○二人自有共
    同登載不實帳冊之犯意聯絡及行為分擔。再者，益航公司財
    務報表雖非被告乙○○直接製作，證人即益航公司會計人員
    陳澤韻於本院更(一)審亦證稱：「我在益航公司任會計，乙○○為董事長，我們以原始憑證作帳，沒有依董事長之指示辦
    理，財務報表會計部門包括我都有製作」等語（見本院上更
    (一)卷第201 頁），惟被告丁○○侵占益航公司所有之泰豐股
    票，告知被告乙○○該情，被告乙○○為防止股東發覺，與
    被告丁○○謀議，並共同向被告甲○○借來股票，存入益航
    公司集保存摺內，被告丁○○於自首狀中亦載稱：「甲○○
    要求益航公司出具借用證、授權書及3 億元之本票以為擔保
    ，並將集保存摺及使用印章由其保管，此後如遇有會計師查
    帳時，即交出查核後，再交回保管，被告迫於無奈而同意」
    等語。且依卷附立本台灣聯合會計師事務所益航公司有價證
    券盤點表所示，益航公司係以集保存摺供會計師盤點益航公
    司所有之泰豐股票，顯見被告乙○○係以益航公司上開不實
    之集保存摺提供不知情之會計人員製作財務報表，自係利用
    不知情之會計人員為不實之登載至灼。被告乙○○辯稱：上
    開股票已屬益航公司所有，自得登載於公司財務報表內，及
    未指示會計人員製作財務報表，要無登載不實之犯行，均非
    可採。
  (五)綜上所述，本件事證明確，被告丁○○、乙○○以前詞置辯
    ，為卸責之詞，無足憑採，其二人之犯行均堪以認定，應予
    依法論科。
三、核被告丁○○、乙○○所為，均係犯修正前商業會計法第66
    條第1 款之商業負責人登載不實會計帳冊罪。被告丁○○另
    犯刑法第336條第2項之業務侵占罪。按商業會計法業於84年
    5 月19日修正公布施行 (87年及89年間雖有小幅增訂及修正
    ，惟該法第71條第1款部分並無修正），新法第71條第1款與
    舊法第66條第1 款之構成要件相同，惟法定刑度新法較舊法
    為重（新法科或併科新台幣15萬元以下罰金，舊法科1 萬元
    以下罰金），被告丁○○、乙○○行為後，法律已有變更，
    依刑法第2條第1項但書規定，應適用最有利於行為人之裁判
    前法律即修正前商業會計法第66條第1 款之規定。再修正前
    商業會計法第66條第1 款以明知為不實之事項，而填製會計
    憑證或記入帳冊之罪，原即含有業務上登載不實之本質，被
    告乙○○、丁○○犯修正前商業會計法第66條第1 款之罪，
    自不再論以業務登載不實文書之罪，附此敘明。又被告丁○○、乙○○二人利用不知情之太祥公司人員登載不實集保存
    摺；及被告乙○○利用不知情之益航公司會計人員據不實之
    集保存摺內容，編製內容不實之財務報表，均屬間接正犯。
    被告丁○○雖非商業會計法所規定之商業負責人，然被告丁○○與乙○○就利用不知情之太祥公司人員登載不實集保存
    摺，並據以編製不實財務報表部分，有犯意聯絡及行為分擔
    ，依刑法第31條第1 項規定，仍應論以共同正犯。再者，被
    告乙○○、丁○○多年間，先後多次違反商業會計法之犯行
    ，均時間緊接，犯罪構成要件相同，顯係基於概括犯意為之
    ，應依連續犯規定論以一罪。又被告丁○○所犯前開違反商
    業會計法及業務侵占罪間，犯意各別，2 行為間亦無方法結
    果與目的行為之牽連關係存在，應予分論併科。再者，刑事
    訴訟之審判，雖採彈劾主義，亦即不告不理原則，法院固不
    得對未經自訴之事實予以審判，但在不妨害事實同一之範圍
    內，仍非不得自由認定事實，適用法律。換言之，如刑罰權
    對象之客觀基本社會事實相同，縱自訴事實所述犯罪時、地
    略有錯誤，或犯罪方法、被害法益不同，或所犯罪名有別，
    法院仍得予以審判。本案自訴人自訴之犯罪基本事實係益航
    公司所有之泰豐股票遭侵占及衍生之相關帳冊登載不實行為
    ，雖自訴人對於法律之適用及被告二人犯罪之時間、方式指
    訴前後有所不同，但在益航公司所有股票遭侵占之客觀基礎
    事實同一之範圍內，本院自得一併予以審究，附此敘明。又
    被告丁○○、乙○○於犯罪發覺前，主動具狀向台灣台北地
    方法院檢察署檢察官自首，內載：「78年間，因經濟繁榮，
    股市交易熱絡，被告丁○○有感於股市大有可為，乃以自己
    資金再向丙種金主墊款購買大筆股票，詎當年9 月，政府宣
    佈復徵證券交易所得稅，致使股市曾有連續狂跌19天之久，
    被告丁○○損失慘重，墊款買進質押於金主處之股票無法贖
    回。79年5 月間，被告丁○○因股東會、除息、除權緣故，
    須將扣於金主處之泰豐股票辦理過戶，金主以墊款未還為由
    ，要求另提供已過戶完畢之同額股票為擔保。因當時益航公
    司有關股票之投資買賣均由被告丁○○本人負責全權處理，
    股票亦交由被告丁○○保管，手上握有益航公司所購進之泰
    豐公司股票，而質押於金主處股票過戶恐急，乃出於無奈，
    未得董事會同意，於同年月15日，暫時挪用益航公司所有泰
    豐公司股票228 萬股並交付金主，俾原有之股票辦理過戶。
    本擬於過戶完畢後即行奉還，乃因時運不濟，股票又逢一波
    大跌，致擔保金嚴重不足，上開股票為金主扣留不予歸還，
    被告丁○○不得已，乃於同年月23日向董事長乙○○秉明原
    委，並出具聲明書，陳明願意負擔一切法律責任及所造成一
    切損害。此時，被告乙○○因職責所在，乃強烈要求被告丁○○返還所挪借股票，惟因虧損累累，無力償還。同年6 月
    間，因益航公司董監事屆期改選及會計師例行查帳在即，被
    告丁○○乃向甲○○商借泰豐公司股票228 萬股以為因應，
    亦將所借股票連同益航公司原有泰豐公司股票一併轉入集保
    公司，惟甲○○要求益航公司出具借用證、授權書及3 億元
    之本票以為擔保，並將集保存摺及使用印章由其保管，此後
    如遇有會計師查帳時，即交出查核後，再交回保管，被告迫
    於無奈而同意。81年6 月底，甲○○要求泰豐股票之配股，
    另立借用條、授權書交與其外孫女高誼玲。81年7 月23日，
    甲○○又要求增資配股，應立公司借用證、授權書等，仍由
    被告等共同簽具．．．」，並接受裁判，有自首狀附於該署
    82年度偵字第26954 號卷可稽。關於被告乙○○、丁○○二
    人所犯修正前商業會計法第66條第1 款罪刑部分，雖前開自
    首狀未明白引述該條款，然查商業會計應根據原始憑證，編
    製記帳憑證，根據記帳憑證，記入帳冊，據以編製各種定期
    、不定期之財務報表，同法第18條、第30條規定甚明。被告
    乙○○、丁○○既係將借來股票登記入益航公司之股票集保
    存摺內，提供不知情之會計人員，作成財務報表，而該股票
    集保存摺，為原始憑證性質，用以製作記帳憑證，記入帳冊
    ，據以編製財務報表，供會計師查核。則上開自首狀內容，
    包含以不實之集保存摺，製作財務報表，因應會計師查帳之
    意思甚明，故就違反商業會計法部分，應認亦合乎自首之要
    件。故被告丁○○、乙○○二人所犯本件之罪，顯均已自首
    犯罪，均應依自首規定，減輕其刑。
四、至被告乙○○、丁○○於本院前審曾辯稱：本件被告丁○○
    、乙○○縱觸犯侵占及業務登載不實罪，直接被害人乃為自
    訴人公司之股東，並非自訴人公司，則自訴人公司既非被告
    犯罪之直接被害人，竟提起本件自訴，即非合法。又被告乙○○、丁○○於82年11月6 日自訴人公司召開股東會之前，
    曾與自訴人公司之幕後老闆洪榮生、洪榮光兄弟協議共同合
    作經營自訴人公司，因被告乙○○並無持股，而被告丁○○
    則僅持有少數股份，故協議結果，由洪氏兄弟透過其關係企
    業東湖投資股份有限公司（下簡稱東湖公司）及瑾璽有限公
    司（下簡稱瑾璽公司）分別指派被告乙○○、丁○○為該二
    家公司法人股東之代表，參加82年11月6 日股東會行使表決
    權，並分別被推選為常務董事及董事，則被告二人既係自訴
    人公司之董事，依公司法第213 條規定，應由自訴人公司監
    察人做代表提起自訴，本件自訴人公司以董事長做代表提起
    本件自訴，亦非合法。再以洪氏兄弟與被告乙○○、丁○○
    間之合作經營契約，東湖公司及瑾璽公司不得任意終止被告
    乙○○、丁○○代表該二家公司於自訴人公司之董事職務，
    故嗣後該二家公司雖通知自訴人公司終止被告乙○○、丁○○代表該二家公司之董事職務，依法應不生效力云云。惟查
    ：被告丁○○侵占自訴人公司持有之泰豐股票，進而與被告
    乙○○謀議，由被告乙○○令不知情之會計人員在業務上製
    作不實之財務報表，自足生損害於自訴人公司及其股東權益
    ，則自訴人公司本身亦係因被告等犯罪之直接被害人。依刑
    事訴訟法第319 條規定，自得提起本件自訴。又被告丁○○
    、乙○○2人於82年11月6日參加股東會，係分別以「股東瑾
    璽公司」及「股東東湖公司」指派之代表人身分參加開會而
    分別當選董事及常務董事，有該2 家公司之派任書及自訴人
    公司82年11月6 日股東常會議事錄在卷可稽，而瑾璽公司及
    東湖公司嗣又於82年11月19日分別以因公司業務需要為由，
    通知自訴人公司終止被告乙○○、丁○○代表其二家公司之
    董事職務，有瑾璽公司82年11月9日終止指派書及東湖公司8
    2年11月9日聲明書在卷可憑，則此時被告乙○○、丁○○在
    自訴人公司之董事職務，依法當然解任，是自訴人公司嗣後
    於82年12月6 日以董事長為代表人提起本件自訴時，即無違
    背公司法第213 條規定。另被告乙○○、丁○○所辯有與案
    外人洪榮生、洪榮光兄弟協議合作經營自訴人公司一節，姑
    不論此為證人洪榮生、洪榮光二人到庭所否認。縱令屬實，
    亦屬洪氏兄弟與被告乙○○、丁○○個人間之問題，依法不
    影響瑾璽公司及東湖公司終止被告乙○○、丁○○代表該二
    家公司董事職務之效力。按瑾璽公司及東湖公司當初分別指
    派被告乙○○、丁○○為其股東之代表人，乃屬一種「委任
    契約」，且當時該二家公司董事長並非洪氏兄弟，有該二家
    公司登記事項卡資料在卷可稽。則依民法第549條第1項：「
    當事人之一方得隨時終止委任契約」規定，瑾璽及東湖公司
    自得隨時終止委任契約，足見被告乙○○、丁○○上開所辯
    ，尚不足取，併此敘明。
五、原審對被告乙○○、丁○○論罪科刑，固非無見，惟查：(一)
    被告二人利用不知情之太祥公司人員記入不實之集保存摺，
    據以編製財務報表，該等行為已該當於修正前商業會計法第
    66條第1 款之罪，原判決未論以該罪，並比較新舊法，適用
    有利於被告之法律，自有違誤。(二)被告丁○○所犯違反商業
    會計法之罪及業務侵占罪，犯意各別，行為互殊，應予分論
    併罰，原審判決就此部分之認定，亦有疏誤。(三)被告丁○○
    所犯業務侵占之罪，犯罪時間在79年10月31日以前，原審未
    依80年罪犯減刑條例減刑，於法有違。(四)侵占罪為既成犯，
    侵占之數額，應以最初侵占時為準。被告依丁○○於偵查中
    供述：「79年我先拿2700張，後來返還420 張」等語（見偵
    查卷第86頁）；被告乙○○於原審亦供稱：「丁○○係將所
    保管的270 萬股（即2700張）泰豐股票去補（係指用以對丙
    種金主補提擔保之意），至79年5 月中旬，他才告訴我，後
    來他退還42萬股（即420 張）」等語（見原審卷(一)第98頁背
    面）。故被告所侵占益航公司之泰豐股票數量，應為270 萬
    股，原判決認定係侵占228 萬股，亦有違誤。被告乙○○、
    丁○○上訴否認犯罪，並不足取，自訴人上訴主張原審量刑
    過輕，本院斟酌刑事審判之量刑，在於實現刑罰權之分配的
    正義，故法院對於有罪之被告科刑，應符合罪刑相當之原則
    ，使罰當其罪，以契合人民之法律感情，被告丁○○侵占之
    款項甚鉅，被告乙○○知被告丁○○違法行為，未予揭發，
    仍予掩護，原審量刑仍有待審酌之處，自訴人上訴之指摘非
    全無理由，且原判決並有前揭可議之處，自應由本院將原判
    關於被告乙○○、丁○○部分予以撤銷改判。爰審酌被告二
    人犯罪之動機、目的、手段、所生危害及犯罪後態度等一切
    情狀，分別量處被告乙○○有期徒刑1 年，被告丁○○就違
    反商業會計法部分量處有期徒刑六月；就業務侵占部分量處
    有期徒刑1年6月，惟被告丁○○之犯罪時間在中華民國79年
    10月31日以前，所犯合於中華民國80年罪犯減刑條例之減刑
    條件，應依法減其宣告刑期2分之1，爰減為有期徒刑9 月，
    並就被告丁○○所犯上開2罪，定其應執行之刑1年。
六、自訴意旨另以：被告乙○○、丁○○二人分別擔任益航公司
    董事長、常務董事，竟與同案被告甲○○共謀，於82年11月
    初，益航公司新舊任董事移交前，共同侵占益航公司存於太
    祥公司集中保管專戶存摺之泰豐股票，並由甲○○擅自盜蓋
    保管益航公司之印鑑章，領出泰豐股票2884張，再於82年11
    月5日、6日、8日出售以不法取得股款，嗣再藉被告乙○○
    、丁○○虛構自首事實，以脫卸同案被告甲○○共犯刑責，
    而取得不法出售所得之股款，因認被告乙○○另涉刑法第
    336條第2項業務侵占、第342條第1項背信罪；被告丁○○另
    涉刑法第210 條偽造文書、第342條第1項背信罪行云云。惟
    查：
  (一)益航公司存於太祥證券之集保存摺、印鑑章分由被告丁○○
    、乙○○保管等情，業據益航公司職員余嘉華於法務部調查
    局台北市調查處訊問時證述明確（見台灣台北地方法院檢察
    署83年偵字第996 號卷第12頁），是自訴人指稱被告甲○○
    原即負責保管益航公司證券集保帳戶存摺及印鑑章，並無證
    據以實其說，尚難認與事實相符。再者，自訴人指稱，被告
    乙○○、丁○○、甲○○係於82年11月初始共同侵占股票，
    並藉乙○○、丁○○虛構自首，以脫卸甲○○共犯刑責，而
    取得不法出售所得之股款，有關被告乙○○、丁○○如何與
    共同被告甲○○勾串之犯行，自訴人並未舉證以實其說，尚
    難僅憑自訴人之推測，即為被告乙○○及丁○○不利之認定
    。且依自訴人之指訴，若果被告乙○○、丁○○係意圖與共
    同被告甲○○共同侵占股票款項，並為使被告甲○○免於遭
    人發覺，而虛構自首情節，則被告乙○○、丁○○理當將其
    等侵占之股票自行出售後，再將所得股款交付被告甲○○，
    即能達到脫卸共同被告甲○○罪責之目的。惟被告乙○○、
    丁○○二人將集保存摺及印鑑章交由共同被告被告甲○○保
    管，以擔保其等以益航公司之名，向同案被告甲○○借用股
    票，此觀諸同案被告甲○○於案發後尚保管益航公司之印鑑
    章，並於檢察官偵查中當庭提出該印鑑，經檢察官命當庭蓋
    印取得印文留存於卷可明 (見偵查卷第85頁）。是同案被告
    甲○○持有益航公司之集保存摺及印鑑自行領出泰豐股票，
    再由共同被告甲○○出面出賣該等股票，反而留下易於追尋
    之線索此無寧與自訴人所指被告乙○○、丁○○虛構自首，
    以脫卸甲○○共犯刑責等情相悖。
  (二)被告甲○○於本院更(三)審調查時供稱：當時係以高育民名義
    購買泰豐公司股票230張，後於79年5月31日自集保公司領出
    後，出借益航公司，並於79年6月1日存入益航公司集保帳戶
    等語。經調閱臺灣證券集中保管股份有限公司關於高育民在
    79年5月31日領回之泰豐公司股票2300 張，核與原審調閱太
    祥證券股份有限公司於79年6月1日存入益航公司之2300張泰
    豐公司股票，2 筆股票號碼完全相符，有臺灣證券集中保管
    股份有限公司89年4月26日（89）證保業第05612號、8月2日
    （89）證保業第12545號函、該公司89年8月2日 (八九)證保
    業第12545號函，及太祥證券股份有限公司83年6月27日太祥
    （乙）字第10036 號函附股票號碼資料影本在卷可稽（見原
    審卷 (二)第37頁至第82頁、本院更(二)卷(二)第146頁至第175
    頁、本院更(二)卷(三)第81頁至第130 頁）。按被告甲○○以高
    育民名義於79年5 月31日領出2300百張泰豐公司股票後，應
    係由高育民或被告甲○○持有，然於領回後，即於翌日（即
    79年6月1日）存入益航公司集保帳戶內，自訴人復未能舉證
    證明該筆泰豐公司股票係自身所購買，顯見被告甲○○確有
    出借益航公司上開泰豐公司股票無疑。雖被告甲○○於79年
    6月1日存入益航公司之股票為2300張，與被告丁○○供稱借
    用2280張，尚有不符，被告乙○○、丁○○及被告甲○○均
    未能說明不符之原委。惟被告丁○○、乙○○確以益航公司
    名義向被告甲○○借得上開2280張泰豐股票，益航公司並將
    集保存摺及印鑑章由被告甲○○保管，復授權被告甲○○於
    借期屆至時，得自行領回，已如前述。再被告丁○○於偵查
    中供稱：「79年6 月間因股市崩盤，我向公司挪用泰豐股票
    2280張，原先我是拿2700張，後來看情形不對，又退還420
    張，原先聲明書我寫2700張，在寫自首狀時才發現只有2280
    張。」（見偵查卷第86頁）依被告丁○○於偵查中所供，原
    本係欲侵占挪用益航公司2700張泰豐股票，後因見股市盤面
    欠佳，始又退還部分股票，被告丁○○於書寫聲明書時，尚
    一度以為係向被告甲○○借得2700張股票，顯見本件被告乙○○、丁○○代表益航公司向甲○○借貸泰豐股票，係供會
    計師查核之用，且係由甲○○以高育民名義為之，被告丁○○、乙○○及甲○○三人因此借貸案係為供會計師查核，未
    詳細核對出借存入股票之張數，致有些許差距，非無可能，
    且甲○○持有授權書、約定書及本票，並保管益航公司之集
    保存摺及印鑑章，其出借股票之行為，有足夠之擔保，且意
    在因應會計師查帳，是帳面上係存入2280張或2300張股票，
    對於甲○○本身而言並無不利益，甲○○以作業方便之方式
    為之，亦與常情無違，且被告乙○○及丁○○既已將集保存
    摺及印鑑章交付甲○○保管，則其二人未查覺甲○○存入之
    股數與借用者略有差異，亦屬可能，是尚難以被告乙○○、
    丁○○及甲○○未能敘明借貸與存入股票張數不符之原因，
    即推認共同被告甲○○並無出借益航公司股票之事實。再者
    ，同案被告甲○○於原審及本院更二審調查時均稱：係以邱
    文義名義購入股票出借益航公司，亦與本院更三審時所辯情
    節不一。惟被告甲○○於原審83年6 月10日訊問時即供稱：
    「我當時手上股票2284張，是客戶的名字，以誰的名字買來
    的，必需查一查。」（見原審卷第179 頁）衡諸，同案被告
    甲○○因事經多年，並以人頭戶購入股票，一時未能明確供
    出係以何人名義購入股票出借益航公司，尚未違常情。且同
    案被告甲○○嗣既確以高育民名義購入、領出泰豐股票出借
    益航公司，並有前揭臺灣證券集中保管股份有限公司、太祥
    證券股份有限公司函附之股票號碼資可資比對，自不得以同
    案被告甲○○於原審及本院更二審調查時辯稱係以邱文義名
    義購入系爭泰豐股票，即認同案被告甲○○嗣後改稱以高育
    民名義購入出借，並非可採。
  (三)查買賣股票須以自己名義購買，並存入自己之帳戶，始屬合
    法。證人即臺灣證券集中保管股份有限公司人員蕭元華於本
    院更三審調查時結稱：「集保帳戶沒有甲○○資料，依照證
    券交易法相關規定，除非經過公開市場買賣交割，才能將股
    票過戶存入益航公司帳戶，如未經此手續，是違法的。」本
    案同案被告甲○○既無開立集保帳戶，益航公司亦未於公開
    市場買賣交割，上開泰豐公司股票存入益航公司集保帳戶內
    係屬違反規定。惟證人亦為臺灣證券集中保管股份有限公司
    人員毛祈財於本院更三審調查時證稱：「集保公司對沒有合
    法交割買賣股票存進來之情形，依照法律規定是不准，因為
    存戶是經由證券公司辦理存提股票，而集保公司是委託證券
    公司辦理，我們無法從中發現是否違法。79年間才實施股票
    集中保管制度，強制規定將股票存在集保公司帳戶，在這之
    前，股票是由自己保管或委託證券公司保管，我們並不清楚
    ，證券商資料較齊全。依規定上市股票是不可以不經市場公
    開買賣交割，而直接存入他人帳戶，但有些證券商卻如此做
    。」（見本院更三審88年9 月27日訊問筆錄）依證人毛祈財
    上開證述，益航公司雖未於公開市場買賣泰豐公司股票，證
    券商仍得直接將同案被告甲○○出借之泰豐公司股票存入益
    航公司集保帳戶，僅係違反規定而已，自不得以被告甲○○
    並未辦理集保帳戶，即認定同案被告甲○○並未出借益航公
    司2280張之泰豐公司股票。
  (四)上開2284張泰豐股票既係同案被告甲○○出借益航公司，被
    告乙○○、丁○○並代表益航公司將集保存摺及印鑑章交付
    同案被告甲○○保管，則同案被告甲○○嗣領出自身出借之
    股票出售，係為保全其本身之權益，自無與被告丁○○、乙○○共謀之必要，亦無證據證明同案被告甲○○前開行為，
    係與被告乙○○、丁○○有何意思表示合致。況自訴人始終
    未提出任何事證證明被告乙○○、丁○○有共同分得上開出
    售泰豐股票所得股款，同案被告甲○○亦供稱出賣股票並未
    告知被告乙○○、丁○○，則自訴人指稱被告乙○○、丁○○與甲○○於82年11月間，共同侵占系爭泰豐股票，並分得
    股款，即屬無據。
  (五)自訴人另稱：被告乙○○、丁○○所提出之79年5 月23日聲
    明書，係使用益航公司79年6 月之信紙，足見係事後所偽造
    之不實證據云云。質之被告乙○○、丁○○則稱原先被告丁○○挪用2700張股票，所以聲明書寫270 萬股，後來被告丁○○又退還420張股票，在寫自首狀時發現才更正重寫1張等
    語 (見偵字第26954號卷第86頁、原審卷(一)第98頁反面)，。
    依上開事證，則79年5 月23日被告丁○○挪借益航公司所有
    泰豐股票228 萬股之聲明書係事後於82年11月間始行書立，
    固屬無疑。而被告丁○○另曾書立挪借益航公司所有泰豐股
    票270萬股之79年5月23日聲明書，亦有該聲明書影本附卷可
    稽（見原審卷 (一)第211頁），足見被告乙○○、丁○○辯
    稱聲明書曾事後更正等情，應堪採信，則被告乙○○、丁○○於事後更正聲明書時使用79年6 月份之信紙，記載書立聲
    明書之日期係79年5 月23日，則屬非無可能，自難以此推認
    聲明書係被告乙○○、丁○○偽造。且同案被告甲○○既確
    有出借益航公司上開泰豐公司股票，縱該228 萬股之聲明書
    係事後書立，亦不得據以推認被告乙○○、丁○○有於82年
    11 月間與被告甲○○共同侵占228萬股泰豐股票。
  (六)自訴人又指：82年1月1日尚無從知悉泰豐公司82年度之無償
    配股比例，而卷附之同日授權書及借用證內竟載明「未含82
    年度無償配股即288 張」，顯有偽造之情形云云。惟該授權
    書及借用證果係被告乙○○與丁○○、甲○○事後共謀書立
    而造不實之內容，衡情被告等應將共同侵占之股數不實記
    載為借貸之股票數目，以求吻合無瑕，何須再贅言強調「未
    含82年度無償配股即288 張」而予人以易於指摘之處？是被
    告乙○○辯稱係預估泰豐公司82年度無償配股比例為百分之
    10而為此記載乙節，尚非無據，是自訴人指稱被告乙○○、
    丁○○於82年11月間，與被告甲○○共同盜賣益航公司股票
    ，涉有偽造文書、侵占、背信等罪行，要屬無據。
  (七)被告乙○○係在被告丁○○侵占益航公司所有泰豐股票後，
    始知其情，為恐影響益航公司之營運，故未揭露被告丁○○
    侵占犯行，而另向同案被告甲○○借用股票，業經查明如前
    ，被告乙○○自無共同侵占之犯行甚明。再者，系爭泰豐股
    票本係被告乙○○、丁○○以益航公司名義向同案被告甲○○所借用，並非益航公司所有，益航公司負有返還義務。被
    告乙○○以益航公司董事長名義，代表益航公司授權同案被
    告甲○○於借貸期限屆至時得逕行向集中保管股票之證券公
    司領回，乃依約履行返還義務，並無意圖為自己或第三人不
    法利益，或損害益航公司利益，核與背信罪之要件亦有未合
    （按益航公司所受損害乃被告丁○○侵占公司泰豐股票）。
  (八)按自訴人就其提起自訴之被告犯罪事實，應負舉證責任，並
    指出證明之方法，亦即自訴人對於其所提起自訴之犯罪事實
    ，應負提出證據及說服之實質舉證責任。倘其所提出之證據
    ，不足為被告有罪之積極證明，或其闡明之證明方法，無從
    說服法官以形成被告有罪之心證，基於無罪推定之原則，自
    應為被告無罪判決之諭知。本案自訴人指稱被告乙○○、丁○○涉犯上開偽造文書、業務侵占及背信等罪行，均屬無法
    證明，復查無證據證明被告乙○○與丁○○確有上開犯行，
    本院尚不能形成被告乙○○、丁○○有罪之心證，自不能認
    定被告乙○○與丁○○犯罪。惟自訴意旨認此部分與被告丁○○、乙○○前開論罪部分有牽連犯或連續犯裁判上一罪關
    係，故不另為無罪之諭知。
據上論斷，應依刑事訴訟法第369條第1項前段、第364條、第299
條第1項前段，修正前商業會計法第66條第1款、刑法第336條第2
項、第11條前段、第2 條第1項但書、第28條、第31條第1項、第
56條、第55條、第51條第5 款、第62條前段，中華民國80年罪犯
減刑條例第2 條第1項第2款第3目、第4條第2項、第8條，罰金罰
鍰提高標準條例第1條前段，判決如主文。
中　　華　　民　　國　　94　　年　　3 　　月　　21　　日
                  高等法院刑事第七庭
                      審判長法  官  蔡秀雄
                            法  官  林明俊
                            法  官  蘇素娥
以上正本證明與原本無異。
如不服本判決，應於收受送達後十日內向本院提出上訴書狀，其
未敘述上訴之理由者並得於提起上訴後十日內向本院補提理由書
（均須按他造當事人之人數附繕本）。
                            書記官  何閣梅
中　　華　　民　　國　　94　　年　　3 　　月　　21　　日
附錄：本案論罪科刑法條全文
刑法第336條第2項：
對於業務上所持有之物，犯前條第一項之罪者，處六月以上五年
以下有期徒刑，得併科三千元以下罰金。
修正前商業會計法第66條第1款
商業負責人，主辦及經辦會計人員，有左列各款情事之一者，處
五年以下有期徒刑拘役或一萬元以下罰金：
一、以明知為不實之事項而填製會計憑證或記入帳冊者。
二、故意使應保存之會計憑證、帳簿報表滅失毀損者。
三、意圖不法之利益，而變造會計憑證、帳簿報表內容或撕毀其
    頁數者。
